臺灣臺南地方法院民事裁定　　　　　　　　96年度破字第25號
聲　請　人
即債務人　　甲○○
上列當事人聲請宣告破產事件，本院裁定如下：
    主  文
聲請駁回。
程序費用由聲請人負擔。
    理  由
一、本件聲請意旨略以：
(一)、緣聲請人於民國91年間出資約新臺幣（下同）100萬元，用
    以幫助聲請人之母親整修農含、加蓋鐵皮屋等事，嗣聲請人
    於92年又與朋友合夥投資二手汽車買賣行，卻因聲請人與朋
    友不諳經營，每月虧損甚多，進而影響自己生計，聲請人不
    得已乃陸續向多家銀行辦理信用貸款、信用卡及現金卡以預
    借現金週轉應急，借款金額約150萬元。而聲請人於94年間
    又因與配偶張季梅結婚，再以信用卡及現金卡預借現金週轉
    ，金額約40萬元，惟聲請人因工作收入不穩定，以致陷入以
    卡養卡，以債養債之地步，而每月利息越滾越多，終致聲請
    人所背負債務金額高達285萬元。聲請人現面對每月龐大利
    息幾無能力應付，更無力清償全部債務，實已達無法清償其
    債務之程度，且聲請人並已停止支付，為此，檢附財產狀況
    說明表、債權人清冊及財產目錄暨資產證明等文件，依破產
    法第1條、第57條及第58條之規定，聲請准予宣告破產。
(二)、茲就聲請人所負債務及資產，分述如下：
  1.債務部分：(1)現金卡債務部分：萬泰商業銀行：14萬5千元
    。(2)信用卡部分：中國信託商業銀行：82萬元；台新國
    際商業銀行：27萬元；玉山商業銀行：14萬5千元；台
    北國際商業銀行：27萬元；綜上，聲請人積欠信用卡金額
    計有150萬5千元。(3)信用借款部分：台東區中小企業銀行
    ：50萬元；國泰世華商業銀行：35萬元；美商花旗銀行
    ：35萬元；綜上，聲請人積欠信用借款部分共計120萬元
    。(4))綜上，聲請人所積欠之債務總計285萬元。
  2.財產部分：(1)現金：聲請人現累積存有現金35萬元，原預為
    生活費用支出。(2)薪資：聲請人目前並無工作，不穩定，未
    有固定收入。(3)綜上，聲請人現有資產35萬元，復無其他資
    產。
(三)、按債務人不能清償債務者，依破產法所規定和解或破產程序
    清理其債務；債務人停止支付者，推定其為不能清償。破產
    ，對債務人不能清償債務者，宣告之；破產，除另有規定外
    ，得因債權人或債務人之聲請宣告之，破產法第1條、第57
    條、第58條第l項分別定有明文。而所謂不能清償債務，以
    債務人現實財產及其信用仍無法清償全部債務屬之，最高法
    院著有92年度台抗字第89號判決意旨可資參照。聲請人所負
    債務金額總計285萬元，扣除其現有資產35萬元後，尚積欠
    債務250萬元，顯已達不足清償其債務之程度，且聲請人又
    已停止支付，聲請人實不能清償其債務，是依上開破產法第
    1條之規定、最高法院92年台抗字第89號栽判意旨所示，聲
    請人已符合破產宣告之形式要件，而有宣告破產之原因。
(四)、本件實有宣告破產之實益及必要：
  1.若聲請人經破產宣告，其破產財團足夠支付破產管理人之費
    用：按破產管理人之報酬，為財團費用；破產管理人之報酬
    ，由法院定之，破產法第95條第1項第3款、同法第84條分別
    定有明文。而破產管理人報酬通常依破產事務之繁簡，所須
    時間及投入人力並破產財團與破產債權額之多寡以為酌定再
    者，實務上通常選任律師或會計師為破產管理人，如選任律
    師為破產管理人，則本件依上開債權額、破產財團多寡、所
    需人力等處理破產事務之繁雜度、及高雄律師公會章程第30
    條至第31條收費標準等綜合審認之，核其報酬尚與一般訴訟
    案件相當，且依高雄律師公會會員就一般訴訟案件收費大抵
    為5萬元左右（臺灣高等法院高雄分院95年度破抗字第3號裁
    判意旨參照），而聲請人現有資產35萬元現款，已足敷支付
    破產管理人報酬。
  2.聲請人之資產得以構成破產財團，並足以清償相關處理破產
    程序所生之費用及債務：
    (1)聲請人現有資產35萬元現款，依破產法第82條之規定，倘
      聲請人經破產宣告時，其現有資產及薪資即屬破產財團。
    (2)次按破產人及其家屬之必要生活費，視為財團費用，破產
      法第95條第2項定有明文。而聲請人就自己生活費之支出
      ，按內政部所公布95年度臺灣省每人每月最低生活費標準
      9,210元計之，其每月生活費之支出即有9,210元，而聲請
      人又無須扶養親屬，是依上開破產法第95條第2項規定，
      此費用即視為財團費用，惟聲請人收入雖不固定，但仍得
      維持自身生活費之支出，無需提列費用同與破產管理人之
      報酬預先和除。
    (3)又查，以聲請人之債權人均為銀行，債務之處理較為單純
      ，其破產程序於1年內應可完成，而聲請人現有資產35萬
      元之現款，於破產宣告時屬破產財團，再扣除破產管理人
      之報酬5萬元後，聲請人尚可餘30萬元，可資證明聲請人
      若經破產宣告，其破產財團足有清償破產程序所必要支出
      費用及財團債務之可能。
    (4)末按臺灣高等法院高雄分院95年度破抗字第3號裁判意旨
      所示，倘債務人之現有資產，已足敷支付破產管理人報酬
      ，且審酌處理債務人之債權複雜性不大，所需財團費用及
      財團債務衡情非多，此外復查無他證據足資認定破產財產
      不足清償財團費用與財團債務，即應認債務人足以組成破
      產財團以分配各債權人。退步言之，縱事後破產程序進行
      中確有破產財團不足清償財團費用及財團債務情事，亦僅
      是否應依破產法第148條規定，裁定破產程序終止，然究
      非「宣告破產時」之消極要件。要言之，本件聲請人既已
      不能清償，且其破產財團足敷清償財團費用及財團債務，
      自應宣告聲請人破產。
  3.綜上，聲請人之資產雖不能清理債務，惟依上述，聲請人之
    資產扣除其自己必要生活費、破產管理人之報酬及破產程序
    所必要支出費用後，仍有剩餘資產可供支付破產財團費用及
    財團債務之可能，顯見本件有破產宣告之實益及必要。
(五)、綜上所述，聲請人之資產已不能清理債務，已符合破產之形
    式要件，而有破產宣告之原因，且聲請人現有資產又可組成
    破產財團，並足敷清償財團費用及財團債務，而有宣告破產
    之實益及必要，則按破產法第1條、第57條之規定，及依臺
    灣高等法院高雄分院95年度破抗字第3號裁判意旨所示，即
    應宣告聲請人破產，法院即不得以破產債權人無法獲得相當
    比例之受償而無法達成破產制度使多數債權人公平受償，或
    以若准予破產而使得以免除債務人大部之債務而難認有符合
    債權債務間相對之衡平等理由，來駁回債務人之聲請。
(六)、聲請人之債務並無法經債務協商機制償還，非依破產制度不
    能理清：
  1.聲請人每月須背負龐大利息支出，其債務本金部分根本無力
    清償：聲請人積欠銀行債務285萬元，而各家銀行計算其信
    用卡、現金卡及信用借款之利息大抵以近年利率百分之20計
    之，若僅以年利率百分之15計算聲請人每月應給付之利息，
    則聲請人每月應給付銀行債權人之利息即有35,625元，惟聲
    請人並無固定工作收入，無法固定繳納每月高額利息，更顯
    其無力清償全部債務。
  2.縱使聲請人對銀行債權人之部分可經債務協商結果約定每月
    應給付之債務金額，仍不足應付每月必要支出之費用：倘本
    件聲請人對所有銀行債權人可經由債務協商機制之結果計算
    其每月應償還之金額，則依雙方協商之結果，聲請人應分80
    期（即80個月）給付，利率以百分之12.88算計之，每期每
    月應支付銀行債權人金額高達47,624元，然聲請人目前並無
    固定工作收入，無能力可給付債務協商每期應付之金額，甚
    至聲請人還須另外舉債支付，則聲請人連債務協商一期應付
    金額都已不能清償，更顯其無法償還全部債務。因此，足證
    債務協商機制將使聲請人陷入另一個以債養債之負債循環而
    永無獲得重生之機會，聲請人顯然無法循債務協商機制來清
    理其債務，而僅能經由破產制度始得令聲請人可迅速清償債
    務。
(七)、或論聲請人係利用破產程序逃避債務，造成債權人之損失，
    惟若係如此，聲請人大可不必理會債務，不予清償，豈非更
    有利於聲請人，而徒增債權人之呆帳？況且，於金融機構放
    款作業限制放寬以來，各家金融機構為增加業務績效，吸引
    消費者辦卡手段無所不用其極，零利率、辦卡優惠豐富等游
    走內容不實邊緣的廣告充斥坊間，放款資格寬鬆，使消費者
    對金融放款陷於錯誤之心態，而今聲請人背負鉅額卡債，債
    權人豈無責任？蓋破產法之立法精神，在於使債務人經濟更
    生及債權人獲得公平受償，而破產機制之設置，目的就在讓
    經濟上一時失敗者有一個重生的機會，建立一套公平的程序
    。倘若只考慮到債權人之受償權益，忽略保護債務人，則不
    僅使破產法形同具文，亦將使償債能力弱之債務人改以尋求
    自殺或犯罪行為解決其背負龐大債務，迫害債務人之生存權
    保障。是以，倘聲請人依破產制度理清債務，除可賦予聲請
    人在經濟上重生復甦外，並得保護債權人之權益，更足見聲
    請人應以破產制度為其清理債務。為此，聲請准予宣告破產
    等語。
二、按破產，對債務人不能清償債務者宣告之，此觀破產法第57
    條規定即明。是破產者，乃於債務人不能清償其債務時，為
    使多數債權人獲得公平滿足，並兼顧債務人之利益，而就債
    務人之總財產，由法院參與其事之一般強制執行之程序之謂
    。惟按行使權利，履行義務，應依誠實及信用方法，民法第
    148條第2項有明文規定。是於債之關係上，債權人與債務人
    雙方均應本於誠信原則，於以法律行為追求自己之利益之際
    ，亦應顧及對方之利益，並考量債權債務在社會上之作用。
    是以債務人是否不能清償債務，必須斟酌債務人應即時清償
    之債務，於客觀上不論以正當之財產、勞務、信用，是否均
    已符合無法繼續清償之情形？若認債務人之給付於客觀上已
    為不可期待時，衡量雙方之利益及損害，自應允債務人得利
    用法定破產程序以獲取重新更生之機會。惟若債務人僅係一
    時債務過度困難或造成其經濟上困窘之威脅時，依誠信原則
    ，尚不足認債務人給付之困難度已高於超越合乎義務之困難
    性，遽謂債務人不能清償債務，而率爾宣告債務人破產。
三、經查：
(一)、聲請人即債務人目前雖積欠多數債權人下列債務：(1)台新銀
    行借款本金249,641元及利息；(2)花旗銀行信用卡帳款346,2
    47元及利息；(3)台東中小企銀借款本金558,315元及利息暨
    違約金；(4)國泰世華銀行信用卡帳款本金307,595元及利息
    ，借款本金150,533元及利息；(5)玉山銀行信用卡帳款本金
    134,732元及利息；(6)中國信託銀行債權本金至96年6月11日
    共計782,818元（含現金卡、信用卡、簡易通信貸款）及利
    息暨違約金；(7)萬泰銀行債權本金117,065元及利息；(8)使
    用牌照稅11,230元；有台新銀行96年6月4日函、花旗銀行96
    年6月1日陳報債權暨陳述意見狀、台東中小企銀96年6月6日
    陳報狀、國泰世華商銀96年6月7日陳報狀、玉山銀行信用卡
    事業處96年6月11日函、中國信託商銀陳報狀、萬泰商銀96
    年6月25日陳報狀，及台南縣稅捐稽徵處佳里分處96年5月1
    日函在卷足憑；對照本院依職權調取聲請人之財產、勞保投
    保資料及聲請人提出之自有資金證明（彰化商業銀行高雄分
    行支票），並參酌聲請人所陳：其與其妻分別從事農業及安
    親班之工作，月入各約12,000元至15,000元、2萬元，家庭
    開銷（含聲請人夫妻及其子3人）約15,000元至18,000元。
    其提出之自有資金35萬元即是前述收入扣除家庭開銷後儲蓄
    累積而來，因其先前聲請債務協商，每月償還金額為49,000
    餘元，已超過其經濟能力，乃提出本件聲請等語，及聲請人
    於95年3月24日申請債務協商，於95年7月15日與全體無擔保
    債權銀行達成自95年7月起，分80期，利率年息百分之12.88
    ，每月10日清償47,624元，至全部清償為止，嗣於95年12月
    毀諾等情，有消費金融案件無擔保債務協商申請書、協議書
    及玉山銀行信用卡事業處96年6月11日函附卷可稽，固堪認
    以聲請人目前之財產、勞務及信用等狀況，債權人銀行要求
    其分80期（利率年息百分之12.88），按月清償債務47,624
    元，確有其困難之處。
(二)、然查，為協助債務人解決債務問題，行政院金融監督管理委
    員會已督導銀行公會成立消費金融無擔保債務協商委員會，
    對於債務人如依一致性還款條件仍然無法還款時，債務人可
    依據自己之財務狀況，提出還款方案，由最大債權銀行審核
    債務人實際收入及財務狀況，依專案協商方式，協商還款之
    期數、年利率。此外，聲請人之債權銀行萬泰商銀表示：就
    債務減免視債務人之誠意而定；花旗銀行表示：債務人若遇
    有財務上困難，可與花旗銀行協議雙方可接受之解決方案；
    玉山銀行則表示：聲請人可與各債權銀行進行個別協商分期
    還款事宜；有行政院金融監督管理委員會提供之消費金融債
    務協商機制問答、萬泰商銀96年6月25日陳報狀，花旗銀行
    96年6月1日陳報債權暨陳述意見狀及玉山銀行信用卡事業處
    96年6月11日函附卷可按；足見依聲請人目前之財產、勞務
    及信用等狀況，債權人銀行要求其分80期（利率年息百分之
    12.88），按月清償債務47,624元，雖有困難，然聲請人尚
    非全然無其他救濟方式與途徑可資尋求兼顧雙方利益之還款
    方式。
(三)、本院審酌聲請人為53年5月1日出生，台大畜牧系畢業，若計
    至勞工強制退休年齡60歲為止，尚有17年之工作能力，依聲
    請人所陳其目前工作情形、所得來源與家庭開銷，及台南縣
    警察局佳里分局函覆：聲請人與其妻現於台南縣佳里鎮經營
    台大補習班，月收入約2萬元等情，並對照我國95年度、96
    年度每人每月最低生活費標準為9,210元、9,509元，有戶籍
    謄本、本院96年8月29日訊問筆錄、台南縣警察局佳里分局
    96年6月9日函及內政部96年7月20日函在卷可查，則以聲請
    人目前之財產、勞務及信用等狀況（聲請人尚得累積儲蓄35
    萬元），若與各債權人個別協商，或由最大債權銀行依專案
    協商方式，協商還款之期數、年利率（降低利率、延長還款
    期限），尚難認債務人之給付於客觀上已不可期待其繼續為
    清償，而符合宣告破產之要件。然債務協商並無法單憑債務
    人之努力即得達成，尚需金融機構之債權人審慎思量其社會
    責任，對有還款誠意之債務人給予最大之協助，於追求自己
    績效利益之際，並顧及對方之生存利益，審核酌定符合債務
    人實際收入及財務狀況之還款方案。若債權人要求債務人之
    還款方式，已使債務人之給付於客觀上為不可期待時，衡量
    雙方之利益及損害，自不得不允債務人利用法定破產程序以
    獲取重新更生之機會，以合理分配風險及利益於當事人間，
    自不待言。
(四)、綜上所述，本院綜合上開調查證據之結果，認聲請人一時債
    務困難之際，非不得先與各債權銀行進行個別協商，尋求解
    決之道，並斟酌聲請人目前客觀上之財產、勞務、信用等情
    況，其給付於客觀上難謂為不可期待其繼續清償，核與破產
    法第57條規定之要件不合。從而，聲請人聲請宣告破產，為
    無理由，應予駁回。
四、依破產法第5條、民事訴訟法78條，裁定如主文。
中　　華　　民　　國　　96　　年　　9　　月　　10 　　日
                  民事第三庭    法　官　張季芬
以上正本係照原本作成。
如對本裁定抗告須於裁定送達後10日內向本院提出抗告狀，並應
繳納抗告費新台幣1,000元整。
中　　華　　民　　國　　96　　年　　9　　月　　11　　日
                                書記官　顏惠華
